【裁判字號】    94,上訴,2135
【裁判日期】    950316
【裁判案由】    傷害致死
【裁判全文】
臺灣高等法院臺中分院刑事判決        94年度上訴字第2135號
上  訴  人
即  被  告  丁○○
選任辯護人  陳廷  律師
上  訴  人
即  被  告  戊○○
                      號
選任辯護人  林期  律師
上列上訴人等因傷害致死案件，不服臺灣彰化地方法院94年度訴
字第30號中華民國94年8月10 日第一審判決（起訴案號：臺灣彰
化地方法院檢察署93年度偵字第689 號），提起上訴，本院判決
如下：
    主  文
上訴駁回。
    事  實
一、丁○○、戊○○、陳忠、陳阿仁與張長瑤等五人，於民國
    92年9月15 日晚間，原於彰化縣二水鄉恩生醫院前某臭豆腐
    攤內飲酒，至同日23時許，陳忠乃邀丁○○、戊○○、陳
    阿仁及張長瑤四人，再前往位於彰化縣二水鄉○○村○○路
    ○段1531號「歌城KTV」飲酒作樂，約10餘分鐘後，陳阿仁因
    不勝酒力，臥倒在座，又迄翌日（16日）凌晨1 時許，張長
    瑤亦先行離去，其餘人等則繼續留下飲酒玩樂。迨至同日（
    即16日）凌晨2 時許欲結帳時，丁○○與戊○○因不滿邀約
    之陳忠拒絕買單且拒絕分攤酒錢，3 人發生爭執，丁○○
    乃向負責結帳之店內負責人壬○○商量，由其翌日再來繳清
    ，壬○○亦應允之。詎丁○○簽下帳單後，心生不滿，隨即
    與戊○○基於傷害人之身體之犯意聯絡，而渠二人主觀上雖
    意在傷害教訓陳忠，而無使陳忠喪失生命之故意，惟因
    傷害時攻擊力道甚難拿捏，且對於所欲攻擊傷害之部位於人
    體游動間亦難以精確掌握，則在合二人之力毆打傷人之情況
    下，有可能發生致人死亡之結果，此應為正常理性之一般人
    在客觀上所能預見，然渠等卻未預見及之，即共同將陳忠
    按壓於沙發上，徒手毆打到陳忠頭部、臉部等部位，嗣經
    壬○○及店內少爺庚○○（均另經檢察官為不起訴處分確定
    ）、己○○等人出面勸阻驅離，並示意陳忠先行離開，戊○○即帶同泥醉不知情之陳阿仁離去，惟丁○○仍與陳忠
    一路拉扯至店外，持續爭吵，因陳忠猶賴坐於丁○○之機
    車上不肯離去，店內人員己○○遂單獨基於傷害人身體之故
    意，以右手將陳忠從機車上拉下，致陳忠受有右腳大拇
    指及左腳2、3、4趾擦傷、右手肘3x3公分擦傷及左膝蓋紅腫
    之傷害，復於陳忠倒地後，再以腳踢陳忠左後腰部1 下
    （並未成傷），令其離去（己○○傷害部分，業經原審判處
    有期徒刑三月確定）。旋丁○○及陳忠二人方各別騎乘機
    車離去。惟延至同年月17日上午，陳忠因丁○○及戊○○
    之共同傷害行為，造成其受有頭部外傷並多處挫傷、腦內出
    血、急性硬腦膜下出血、急性蜘蛛膜下腔出血等症狀，經送
    竹山秀傳醫院急救後，雖經多次手術，仍因腦部傷害，於94
    年4月4日15時40分不治死亡。
二、案經陳忠之配偶乙○○訴由彰化縣警察局田中分局報請臺
    灣彰化地方法院檢察署檢察官偵查起訴。
    理  由
一、訊據上訴人即被告丁○○、戊○○均否認涉有前開傷害致死
    犯行，被告丁○○辯稱：老闆壬○○要向陳忠結帳，陳
    忠說他沒有帶錢，壬○○又問我們是否有帶錢來，我們也都
    沒有帶錢，壬○○說那麼你們就用分攤的方式簽帳，陳忠
    也不簽帳，我也沒有簽要分攤的帳，但我有跟壬○○說明天
    再借錢來付帳，當天消費額是新台幣（下同）三七五○元，
    壬○○說分成四等分，每人九百元，零頭不算，因為是陳
    忠帶我們去的，所以我就說沒錢還要帶人來消費；當時陳
    忠不肯簽帳，在店裡面與壬○○吵吵鬧鬧的，後來壬○○喊
    打，壬○○的兒子庚○○就從陳忠的後腦勺一拳打下去，
    陳忠就跌跌撞撞的出來，我就告訴陳忠說人家要打你，
    你趕快回家；後來己○○以右手將陳忠從機車上拉下來，
    陳忠跌在地上頭撞到地，而且己○○還用右腳去踹陳忠
    的頭部六下、胸部二下，陳忠倒地的地方是水泥地上面舖
    有石頭尖尖的；陳忠倒地之後約十分鐘左右才爬起來，我
    也不敢走，我跟老闆不認識，這時候我才去跟老闆說明天我
    再去借錢來結帳，老闆問我住哪裡，我告訴老闆之後老闆說
    好，我出來時沒有看到人，但是我有看到陳忠騎機車走，
    他騎的速度不快慢慢的，我在ＫＴＶ的沙發那邊有打陳忠
    的臉頰，但那是因為當時陳忠在那裡大小聲吵吵鬧鬧，我
    是用手去撥他，不是要打他的臉頰云云。被告戊○○則辯稱
    ：老闆壬○○提議要我們分攤簽帳，我有簽我分攤的那九百
    元的帳，我沒有跟陳忠起衝突；在簽帳之前我剛唱歌下來
    ，我看到丁○○用手打對坐在沙發那裡的陳忠的臉頰二、
    三下，我去叫丁○○不要打陳忠，後來壬○○就拿單子要
    來結帳了，至於丁○○什麼原因打陳忠我不知道，丁○○
    打陳忠時陳忠是清醒的，陳忠的頭部有往旁邊移動，
    但還是被打到，我並沒有打陳忠云云。惟查：
  (一)被告丁○○、戊○○與被害人陳忠於上揭時、地，因結帳
    之事發生不快而起糾紛乙節，業據證人黃莉玲、謝彩瑤、李
    吉正分別於偵查中及原審審理時到庭證述綦詳：(1)據證人黃
    莉玲證稱：當時伊是坐在1 號桌，聽到隔壁很大聲，並看到
    被害人那一桌在打架，他們打完之後就出去了，因為當時暗
    暗的，沒有辦法看清楚，他們出去之後，沒有跟出去看，伊
    雖然無法指認，但是他們應該都是 4、50歲的人，因為很亂
    伊沒有辦法確認有誰在打或幾個人打等語（見偵查卷第61、
    62頁）；於原審審理時復證稱：當時李吉正、陳楓桐坐在伊
    隔壁，第五桌那裡有人在打架，當時很混亂，打架那桌伊有
    去倒酒，他們是為了帳單的事吵起來，他們打起來時，老闆
    就過去，後續伊就不知道了等語（見原審卷第131- 133頁）
    。(2)證人謝彩瑤於偵查中證稱：伊當時是坐在 1號桌，他們
    坐在要去化妝室的門口，因為當時暗暗的，沒有辦法看清楚
    ，他們出去之後，沒有跟出去看，因為很亂伊沒有辦法確認
    有誰在打或幾個人打等語（見偵查卷第62頁）；又於原審審
    理時證稱：看到他們在爭吵，打架也有看到，同一桌的人在
    打，幾個人打幾個人，因為距離太遠，伊沒有看到，遠遠的
    看到他們在打架，好幾個人扭打在一起等語（見原審卷第13
    5頁正面、136頁正面）。(3)證人李吉正於偵查中證稱：伊是
    當天在 KTV消費的客人，伊先到達，被害人是之後去的，是
    被害人自己人打自己人，伊沒有看到少爺打人；伊沒有辦法
    確定人數，當時老闆有過去勸架，伊看到的是有一個人倒在
    地上，其他人大概站在舞台側方，當時已經沒有桌子，伊坐
    的位置剛好背對當事人，所以他們怎麼打不清楚，伊注意到
    時，桌子已經移開，他們就已經在舞台側方廣場上，當時被
    打的人被推倒在地上，其他人圍在旁邊，因為店裡面的人認
    識，所以伊確定店裡面的人沒有打，是他們自己人打自己人
    ；伊確定是同桌的人打的，店裡面的人是當事人鬧事後才過
    去勸架拉開人的，伊有看到壬○○過去排解等語（見偵查卷
    第61、85、86、128頁） ；又於原審審理時再度證稱：他們
    自己人打自己人，當日，伊與朋友一起去歌城，伊先到達，
    之後，另外一桌的人即陳忠他們才到，伊在 2號桌，被害
    人他們在 5號桌，距離很近，當時，伊背向他們，伊有回頭
    看他們，伊不認識他們，無法指認誰打誰，只知道他們同一
    桌的人在打，誰打誰，打何處伊不請楚等語（見原審卷第12
    5頁） 。而當晚同夥飲酒者，張長瑤早已先行離席，陳阿仁
    復又不勝酒力，臥倒在沙發中等情，復為被告二人及證人壬○○等供明在卷，是從上開證人之證詞，堪可認定被告丁○○、戊○○與被害人間，確曾因故而起肢體衝突。
  (二)次查：(1)歌城 KTV之負責人即證人壬○○：於偵查中曾證
    稱：在店裡面只有丁○○他們那桌的人在打，出到店外，只
    有己○○趕他們，伊有看到己○○拉陳忠下來，有看到己○○踢陳忠，是用驅趕方式，在店裡因為快下班了，所以
    伊去他們那桌統一買單，其他人說是陳忠找他們來的，後
    來陳忠醉了說他不要付錢，伊就跟其他人說你們平均分攤
    ，當時他們是5個人來，但是去買單時，已經有1個人先走了
    ，剩下4個人中有1個人已經醉了睡在沙發上，那時丁○○就
    跟伊稱：「阿國」你先走，剩下事情他處理，讓他簽帳，翌
    日再拿錢來繳，後來丁○○就簽了，伊就離開要把單子拿到
    櫃檯，然後就聽到丁○○對戊○○說：「打他」，他們喊打
    後，伊有轉過去看，看到丁○○和戊○○共同打陳忠，是
    徒手把陳忠按在沙發上打，陳忠倒在沙發後，伊有看到
    丁○○拉陳忠的腳，後來伊先把簽單拿到櫃檯，然後再回
    到他們那桌勸架，把桌子拉開進去椅子裡勸架，當時己○○
    、庚○○也有跟著，但他們沒有靠過去，也沒有講話，接下
    來他們就沒有再打了，後來在店外時，陳忠和丁○○還有
    爭吵，當時伊跟己○○有跟出去，伊要陳忠先走，己○○
    才去拉陳忠並踢他一腳，又伊看到丁○○把陳忠的腳拉
    起來時，嘴巴還說要給你斷，戊○○站在旁邊，後來伊過去
    勸架，隔天丁○○的手還有包紮起來等語（見偵查卷第75、
    76、131頁） ；復於原審審理時結證稱：當時5個人，有1
    個人先走，到了買單的時候，因為我們3點打烊，所以2點多
    的時候結帳，被害人就說沒有錢，他們在那裡的時候，伊跟
    他們說平均分擔，其他人都同意，但是被害人不願意，被告
    丁○○說他隔天再來付錢，後來他們起口角，被告丁○○、
    被告戊○○就徒手打被害人，伊不清楚他們打被害人哪裡，
    當時燈光昏暗不清楚，伊覺得被害人只有被打的份，被害人
    當時坐在沙發上，被告丁○○、被告戊○○有出手，又因被
    害人當時喝得很醉，被打後伊過去看到他被壓在沙發上，他
    被被告丁○○壓在沙發上，被告丁○○將被害人的腳拉起來
    ，伊將他們拉開，被告丁○○打被害人哪一個部分伊沒有看
    到，後來他們就一個一個出去，被害人後來有清醒一點，他
    就在門口罵，伊就趕他趕快回家，伊並未叫己○○、庚○○
    開打，因為伊開店一定會有簽單的事，簽單大概都會付款，
    伊是以平常心看等語 （見原審卷第110、111頁、114頁反面
    ）；又於本院審理中證稱：「（當時他們打架的情形如何
    ？）我背對著他們走到櫃台，我回頭，看到丁○○、戊○○
    與被害人三人扭打在一起，我就走過去拉開他們」、「（要
    出ＫＴＶ之前你有無喊其他的人毆打陳獻忠？）我沒有，因
    為有人要付帳我為何還要打他」等語 （見本院卷第136頁正
    面）。(2)另歌城KTV之少爺庚○○： 於偵查中亦證稱：壬○○到他們那一桌去買單，因為他們錢不夠，所以他們就起
    內鬨，自己人就打起來，壬○○有去勸架，伊也有去，伊看
    到丁○○把陳忠按在沙發上，打陳忠頭部，戊○○也有
    出手毆打陳忠臉部， 2個人都是徒手一起打，渠等勸架時
    他們有結束，後來出到店外，戊○○先走，陳忠跟丁○○
    還在外面爭吵，本來快要打起來，渠等都在中間擋，壬○○
    就說「阿忠」你先走，然後陳忠坐在機車上不走，己○○
    就拉他，陳忠就從機車旁邊滑下來，己○○就用右腳踢陳
    忠一下要趕他走等語（見偵查卷第76頁）；嗣於原審審
    理時亦復證稱：伊看到陳忠被丁○○、戊○○打，戊○○
    幫忙壓住被害人右邊的手、腳，丁○○打陳忠的左邊頭部
    ，打了幾下伊不清楚等語 （見原審卷第115頁反面）；又
    於本院審理時證稱：「（在ＫＴＶ裡面是誰打被害人？）是
    丁○○、戊○○打他」、「（他們二人為何打他？）他們到
    ＫＴＶ消費，為了付帳的問題打架的」等語（見本院卷第13
    9頁正面） 。(3)再證人己○○於偵查中證稱：壬○○到他們
    那桌買單，其中有一個白頭髮的人醉倒了睡在沙發上，伊有
    看到陳忠他們都在互相推酒錢，後來伊看到陳忠是坐在
    沙發上，丁○○和戊○○站起來打壓著陳忠打，都是打上
    半身，沒有看到打下半身，後來壬○○先去勸架，伊跟庚○○跟在他後面，伊有叫他們說：不要亂了！我們是要開店做
    生意，後來他們有停止一下子，但是還是在繼續拉扯，伊等
    就把他們請出去，在外面的時候，戊○○就先走了，丁○○
    和陳忠還在吵架，伊與壬○○、庚○○三人都有跟出來，
    還是看到他們在吵，壬○○介入把丁○○推開，陳忠有坐
    到丁○○的機車上面賴著不走，伊就將陳忠拉下來，那時
    候伊在他背後，陳獻忠撞到伊，沒有撞到地上，然後伊就順
    勢踢他一腳叫他走等語（見偵查卷第76、77頁）。另佐以竹
    山秀傳醫院出具之被害人驗傷診斷書、診斷證明書，被害人
    之左眼確受有瘀傷，其頭部並受有外傷併多處挫傷之傷害（
    見警卷），顯見證人等陳稱被告丁○○、戊○○曾徒手毆打
    被害人之頭部、臉部等部位，應與事實相符，而可採信。
  (三)又查，被害人陳忠於遭被告丁○○、戊○○共同毆打後，
    延至92年9月17日上午8時20分許，因頭暈、嘔吐，經送竹山
    秀傳醫院急診，結果因其受有頭部外傷並多處挫傷、腦內出
    血、急性硬腦膜下出血、急性蜘蛛膜下腔出血等症狀而緊急
    開刀治療，惟因腦部傷害持續存在，經多次手術處理，仍改
    善有限，迄同年4月4日15時40分，終而不治死亡，此有竹山
    秀傳醫院驗傷診斷書及病歷影本、童綜合醫院診斷證明書及
    病歷影本等附卷可稽，復據檢察官督同檢驗員相驗明確，並
    製有勘驗筆錄、驗斷書、相驗屍體證明書等在卷足憑。再被
    害人經解剖鑑定後，確認被害人係遭外力傷害腦部致死，該
    傷害行為與死亡結果間存在因果關係，此並有鑑定人癸○○○○○於93年5月18 日出具之中山醫學大學附設醫院病理科
    解剖鑑定報告書1件在卷可按（見相驗卷第136-139頁）。另
    如後述，可知被害人陳忠於遭被告丁○○、戊○○共同毆
    打後迄其送醫急救間，期間並無其他外力因素介入，復參酌
    竹山秀傳醫院神經外科醫師林振榮於偵查中陳述鑑定意見稱
    ：被害人經電腦斷層掃描後，是兩側硬腦膜下出血，被害人
    應不是自己摔倒，因他的腦部有對衝傷現象，所以是外力攻
    擊造成，又以本件來說，因為被害人有肝硬化，容易流血，
    不易凝固，而被害人腦部受傷之血管不大，血會慢慢流，隔
    天才導致病情發作是可以理解的等語（見偵查卷第146、147
    頁），是被告丁○○與戊○○之共同傷害行為與被害人陳
    忠死亡結果間，乃具有相當因果關係，自堪認定。本院審理
    時，被告等之選任辯護人對於被害人之死因及被害人因本件
    所受傷害與死亡間，有無相當因果關係，仍多所質疑，因而
    聲請本院傳喚鑑定人甲○○○○與蔡崇弘榮譽法醫師詰問。
    (1)鑑定人甲○○○○對於被害人受傷情形及死亡原因陳述意
    見稱：「（被害人到底為什麼死亡，主要原因為何？）一被
    害人來的時候是兩側硬腦膜下出血，很明顯的是外力造成的
    ‧‧‧」、「（被害人當時初次診斷時頭部外傷（撞擊）的
    位置在哪裡，有無法判斷？）當初是兩側的硬腦膜下出血」
    、「（能否確定一下，被害人撞擊的位置在哪裡？）最主要
    外傷的部分是頭前左側（也就是熊貓眼），左眼腫脹瘀血」
    、「（依據你們竹山秀傳醫院開出的診斷證明是頭部外傷，
    並多處挫傷，我們想要瞭解一下傷的部分在哪裡？）被害人
    有額葉的撕裂傷，就是在頭部偏左的部位」、「（能否指出
    明確的位置在哪裡？）我確定他左眼整個瘀血腫脹，所以我
    們看他的瞳孔無法看。撞到左邊跟右邊，他右邊出血比較厲
    害，所以我們開刀開右邊。驗傷單是九十二年由我開的，頭
    部的話是左眼瘀血明顯，沒有明顯的撕裂傷。左眼瘀血的意
    義，在一般人看瘀血是看是皮下瘀血，但是在我們神經外科
    來看就是頭骨裂掉的跡象，他的血會跑出來，尤其是左眼的
    話一般都是左邊的額頭裂掉，所以說看到瘀血我們直接作電
    腦斷層，就算他送到醫院還會講話也敢快幫他作，我們對於
    左眼瘀青比起擦傷都比較重視」、「（你剛才說哪個裂掉？
    ）頭骨有裂痕，比較會造成左眼瘀青，但是有裂痕不見得要
    開刀，有裂痕可能造成血管貼著頭骨，貼著頭骨就可能可能
    造成腦出血，要開刀都為了腦出血」、「（能否明顯看出頭
    骨的裂傷在哪裡？）我那天開刀沒有看到他的裂傷，但是有
    看到明顯的出血。他不見得一定要裂，挫傷就會，但是我們
    想的都比較嚴重，我們想他可能有裂我們就做電腦斷層」、
    「如果針對頭骨裂傷的話，我開刀的位置看不到，要從前面
    才看得到，為了壹個裂傷我傷口可能要拉到對側，這樣病人
    失血會很多，因為他已經確定是腦出血，是外傷，並不是中
    風」、「被害人是什麼地方被打擊到而導致腦內出血，從電
    腦斷層掃瞄能否看得出？）一般外傷嚴重的話，我們可以從
    電腦斷層掃瞄看到他的軟組織會腫起來，皮下出血比較嚴重
    的話，是可以從電腦斷層掃瞄看出他皮下出血的位置，再斷
    定被害人被打擊的位置」、「（本件電腦斷層掃瞄你有帶來
    ，請你取出查看被害人當時斷層掃瞄有沒有皮下出血的情形
    ？）這個從電腦斷層掃瞄看不出來。因為電腦掃瞄把腦部縮
    小，除非皮下出血嚴重，才可以從電腦斷層掃瞄看得出來。
    但是他的兩側腦出血，還有左邊表皮瘀血比較嚴重，右側腦
    出血比較多，所以我們認為對側出血，他的力量是彈到對側
    」、「（傷被害人的鈍器是屬於比較圓滑比較大的，拳頭也
    算嗎？）拳頭可以」、「（鈍器部分手肘、手腕骨部分是否
    也屬於鈍器？）是的」等語。(2)另對於被害人本身是否有中
    風、其原先之肝硬化疾病對於死亡之影響、住院期間所引發
    之疾病對於死亡之影響程度等節，鑑定人甲○○○○復陳述
    意見稱：「二被害人本身有肝硬化，如果不去動他的話是本
    身可以活的很久，肝硬化本身造成併發症的機率會比較高。
    今天如果被害人沒有腦出血的話，肝硬化本身應該不會爆發
    這些併發症。三被害人致死的原因，我個人是他的第一手看
    診的醫師，我很擔心因為他腦出血，我們對他開刀，開刀是
    可以保住他的命，但是有些併發症會出來，就算他沒有肝硬
    化，他本身的腦出血也會造成許多的併發症，例如肺炎、胃
    出血、褥瘡、癲癇這都會造成他的死亡，肝硬化只是再增加
    一點點的比率‧‧‧」、「‧‧‧因為他已經確定是腦出血
    ，是外傷，並不是中風」、「（如果電腦斷層掃瞄看不出皮
    下出血的位置，有無可能病人自發性的腦內出血的可能性？
    ）就這個個案來說不是」、「（不是的原因為何？）因為第
    一電腦斷層看得出來他不是硬腦膜下出血而已，他還有蜘蛛
    網膜下張出血，這種都是不容易自發的，一般都是外力撞擊
    造成的。第二我有開刀進去看，他的腦是有受到撞擊，確定
    是外力撞擊的」、「 （請庭上提示相驗卷七十三頁2003年9
    月17日，是否被害人住院的情形《提示並告以要旨》？）是
    的，那是放射科醫師的電腦斷層報告」、「（這裡是否提到
    中、大腦動脈的阻塞？）是的，那是放射科醫師從電腦斷層
    看那個地方的確黑掉，黑掉代表壞死。但是我們是直接看病
    人的病情參照電腦斷層報告來做判斷，我們實際開刀的情形
    該部分是壞死，是因為壞死腫脹造成的，不是中風的阻塞」
    、「（壞死的意思是？）挫傷，本案我們確定是壞死，並非
    中風性的阻塞」、「（一般醫學上肝硬化的疾病會不會影響
    病人腦內出血的惡化？）一般醫學上肝硬化到壹個程度凝血
    機能變差，比較容易出血」、「（一般醫學病人如果頭部受
    到撞擊，會因為他肝硬化而導致他出血惡化？）一般醫學比
    較有機率」、「（被害人的情形是不是有因為肝硬化的情形
    而導致腦出血惡化的情形？）有比較容易流血的情形」、「
    （如果以被害人的傷勢，病人如果沒有肝硬化的併發症的話
    ，開刀之後病人的危險性如何？）基本上我們是應該倒過來
    看，他如果沒有腦出血的話，他的肝硬化問題就不是問題。
    如果沒有肝硬化的話存活的機率比較高點，但是開腦本身存
    活率的高底，應該探討開刀的原因，本案是因為腦出血，而
    且是兩側出血，當初我選擇右側先開，是因為右側出血的情
    形比左側嚴重，我們取出他右側的血，儘量減少再開左側腦
    部的機會，以減少他的併發症發生。造成被害人死亡的原因
    我認為腦出血應該占百分之八十，也就是造成被害人死亡腦
    出血應該是最主要的，那是骨牌效應」、「（依據童綜合醫
    院之診診斷證明書上記載蜂窩組織炎、左下肢深層靜脈栓塞
    ，就一般醫學上此部分對病人死亡的影響如何？）很少，因
    為現在抗生素的使用之後死亡率就很少」、「（就本案而言
    你的瞭解蜂窩組織炎、靜脈栓塞的情形？）不會造成死亡」
    、「（不會造成死亡的原因如何？）因為被害人長期臥床就
    是因為腦膜出血造成的，這都是他腦部受損的併發症。因為
    蜂窩性組織炎要造成他敗血性休克，一般在像童綜合這種大
    型醫院這種情況不容易發生」、「（就醫學上所謂的挫傷如
    何定義？腦挫傷外觀上能否看出？）腦震盪、腦挫傷外觀看
    不出，腦細胞有實際受損我們就認為是「挫傷」，我們判定
    挫傷是依據電腦斷層，電腦斷層只要有一點點的出血我就寫
    挫傷。腦震盪電腦斷層沒有什麼出血的現象，但有頭暈、嘔
    吐、頭痛的問題」等語。(3)又榮譽法醫師蔡崇弘亦對上開相
    關問題陳述意見稱：「（請庭上提示相驗卷13 9頁第七點《
    按其內容為：死者生前患有肝硬化，其對腦部的影響，依檢
    驗數據或生理狀況，尚不足以致死》，請問蔡醫師檢驗數據
    與生理狀況為何，請說明？）這種案件在解剖時都經過醫院
    治療，所以我們要把被害人所有的病歷拿來做分析，因為如
    果肝硬化會造成死亡，如果對腦部有影響會產生肝昏迷，但
    是從他的病歷裡面我們沒有看到這樣的傷害‧‧‧本件被害
    人並沒有肝昏迷的情況」、「（依據鑑定人的陳述因為被害
    人沒有肝昏迷所以認為他不是因為肝硬化而導致死亡的原因
    ？）肝硬化導致死亡的原因：(一)就是肝昏迷、(二)就是食道靜
    脈出血、因為肝臟循環不好的話很多血管會擴張，甚至比較
    容易痔瘡，甚至血管破裂的話比較容易造成死亡」、「（鑑
    定人的意思是被害人肝硬化不是造成被害人唯一死亡的原因
    ？）被害人的死亡與肝硬化沒有關係，因為他沒有肝昏迷，
    肝昏迷就是腦內昏迷會不省人事」、「解剖時我們有參考被
    害人就醫的各個醫院的病歷，我們認為傷害的影響是佔大多
    數，被害人的死亡與他的外傷有相當的因果關係」等語（以
    上見本院卷第130-135頁） 。由上開鑑定人所陳鑑定意見，
    更加證明本案被害人係因外力傷害腦部致死，且傷害與死亡
    間存在因果關係。被告丁○○之選任辯護人請求本院將本案
    送請台大醫院再次作死因鑑定，本院以被害人之死因已經鑑
    定明確，且辯護人亦未對上開死因鑑定提出合理事證敘明鑑
    定有違既存事證或有與醫學專業不合之處，重複送請鑑定自
    無必要，併予敘明。
  (四)至被害人於92年9月16日凌晨2時許遭被告丁○○、戊○○毆
    打後迄同年月17日上午8時20 分許送醫急救間，因間隔日餘
    ，期間有無其他外力介入，再予詳究如下：(1)依證人陳美珍
    於本院審理時所述：「（被害人九十二年九月十六日返家後
    身體之傷勢為何？）腳有瘀青、腳指頭要我幫他擦藥，他還
    告訴我他頭暈，我原以為他是喝酒頭暈，後來才知道那是腦
    部受傷在頭暈，我叫他在家睡覺，我去上班，當天他們在家
    裡睡覺」等語。且由上揭解剖報告，被害人除驗傷診斷書所
    載之傷害外，其餘身體各處並無其他外傷，兩耳側亦無擦挫
    傷，亦可排除被害人於返家途中自行倒地引發頭部外傷之可
    能。(2)同案被告己○○雖於被告丁○○、戊○○毆打被害人
    陳忠後，於被告丁○○與陳忠一路拉扯至店外時，因被
    害人陳忠猶賴坐在被告丁○○之機車上不肯離去，己○○
    另基於傷害人身體之故意，以右手將被害人陳忠從機車上
    拉下，己○○之上開行為，固致被害人陳忠受有右腳大拇
    指及左腳2、3、4趾擦傷、右手肘3x3公分擦傷及左膝蓋紅腫
    之傷害，惟被告己○○於KTV 店外僅係將被害人由機車上拉
    下，至多另踢被害人身體1 腳，此據證人庚○○、壬○○於
    偵查中及同日店內之酒客陳楓桐於原審審理時等分別證述在
    卷，是被告己○○之前開傷害行為，縱造成被害人手腳多處
    擦傷，然自其攻擊部位以觀，尚與被害人頭部傷害無涉，其
    行為與被害人之死亡自不存在任何因果關係。(3)又於翌日（
    17日）零時22分許，被告丁○○曾夥同連萬年及不知情之王
    添圳前往被害人陳忠位於彰化縣二水鄉裕民村頂埔巷9 號
    之住處，向陳忠索討前開代償之酒錢，然於談判間，被告
    丁○○始終並未出手毆打被害人，另據證人即被害人之女辛○○於原審審理中證稱：他們（指被告丁○○及連萬年）叫
    伊去叫父親陳忠，伊叫完後，就回去看電視，不到1 分鐘
    ，聽到外面聲響，伊就出來，看到連萬年罵伊父親，伊父親
    沒有回應，自己跑進來，連萬年又在門口叫伊父親出來，伊
    父親又出去，伊當時人在客廳，可以看到外面，看到連萬年
    以1 隻手把伊父親推倒在地，並出手打伊父親胸部還有頭頸
    處，沒有很用力，打了3、4下，打頭部不會很大力，是慢慢
    的拍打，胸部比較大力，丁○○還有那位司機沒有打伊父親
    ，他們2 人只是站在旁邊唸，說欠錢就要還等語（見原審卷
    第140頁反面、141頁正面）。雖證人辛○○另證稱連萬年曾
    推倒其父云云，惟據證人所述，其父陳忠係撞到距離地面
    上50公分的牆壁才倒地，倒地後二隻腳朝天，且觀諸卷附之
    被害人驗傷診斷書，其後腦部位並未有任何傷勢，另依前述
    之解剖報告所載，被害人係受外力傷害導致兩側顱內出血，
    與後腦部位無關，是連萬年所為，亦難認與被害人腦部傷害
    有何關聯。再，被告丁○○於本院審理時猶爭執稱當時壬○○有喊打，庚○○打了被害人後腦三下，而己○○將被害人
    自機車拉下後，頭部有撞倒地上後腦著地，地上的石頭尖尖
    的，己○○並出腳踢被害人之頭部、胸部等處，被害人頭部
    外傷應係遭渠等毆打所致云云。然證人壬○○、庚○○經檢
    察官偵查後認犯罪嫌疑不足，業經檢察官處分不起訴確定，
    有台灣彰化地方法院檢察署九十三年度偵字第六八九號不起
    訴處分書一份在卷可稽，且同案被告己○○經檢察官以普通
    傷害罪提起公訴後，亦經原審判處有期徒刑三月確定，此亦
    有原審判決在卷可參。被告又未能提出其他新事實、新證據
    ，任指壬○○、庚○○、己○○等三人涉犯傷害致死罪，自
    難憑採。雖被告丁○○又稱：被害人遭己○○拉下之處地面
    不平整，且有尖尖之石頭，被害人遭拉下後腦著地時碰及尖
    尖之石頭，致其頭部外傷云云。然觀之彰化縣警察局田中分
    局員警至案發現場拍攝之照片四張（見本院第85、86頁），
    「歌城KTV 」前之水泥廣場並無丁○○所稱尖尖的石頭；再
    訊問證人壬○○亦稱該四張照片所顯示之店前廣場情形與其
    營業時之狀態一樣，沒有改變，其營業至九十四年一月份左
    右，水泥地面並未重新鋪設過或補過，地面上只有沙而已，
    沒有石頭等語（見本院卷第137頁反面、138頁正面），則被
    告丁○○所稱「歌城KT V」前面廣場有重新鋪設過，自難採
    信；辯護人另聲請本院傳喚證人陳志帆、鄭安傑證明該水泥
    地廣場於案發後有重新鋪設過，核無必要，爰不予傳喚。另
    縱然被害人被拉下機車後跌倒在地上，後腦且觸及地面，然
    依鑑定人甲○○○○所述：「（能否確定一下，被害人撞擊
    的位置在哪裡？）最主要外傷的部分是頭前左側（也就是熊
    貓眼），左眼腫脹瘀血」、「（依據你們竹山秀傳醫院開出
    的診斷證明是頭部外傷，並多處挫傷，我們想要瞭解一下傷
    的部分在哪裡？）被害人有額葉的撕裂傷，就是在頭部偏左
    的部位」、「（診斷證明寫的遭鈍器打擊頭部，以致腦部受
    傷死亡，一般所謂的鈍器大概有幾種器具可能就造成，例如
    棍棒、跌倒、頭撞地是否都有可能？）都有可能，他沒有明
    顯的撕裂傷一般都是比較圓滑的器具造成」、「如果說跌倒
    頭部撞到地上，地上有石頭是否也會造成這種情形？）皮膚
    有可能」、「（如果假設是被害人自己跌倒撞擊地面，地面
    有些碎石，表皮外傷是否可以看得出來？）會有擦傷」、「
    （本件被害人當時的情形能否看得出來是擦傷？）沒有看到
    表皮擦傷，就是瘀血」等語，足見被害人頭部外傷部位並非
    在後腦部，則被害人腦部外傷應非己○○將被害人拉下跌倒
    後所造成，應臻明確。
  (五)被告丁○○之選任辯護人辯護意旨稱：被告丁○○雙手罹患
    痛風性關節病變，兩手手指及腳均腫脹，兩手手指除左手食
    指外，其餘手指關節均不能彎曲，無法握拳使力，事實上不
    可能握拳打人，且若以手掌打人，亦僅能輕微使力，絕不可
    能造成被害人腦部所受之傷害云云。按被告丁○○確因雙手
    罹患痛風性關節病變，造成其兩手指間關節攣縮，此固有其
    提出之秀傳紀念醫院診斷證明書1紙可參 （見偵查卷第40頁
    ），惟原審經函詢秀傳紀念醫院請其說明被告丁○○之狀況
    ，據該院函覆：被告丁○○指關節彎曲不能，固無法握拳，
    但能否使力則無法判斷，又因關節病變限於雙手關節，無充
    分證據判斷是否具有攻擊能力等事項，此有該院 94年5月19
    日出具之94明秀醫字第940698號函 1件在卷可查，是被告丁○○縱因罹患痛風性關節病變，兩手指關節攣縮，使其無法
    握拳一事縱然屬實，然被告丁○○雙手是否如其前揭辯護所
    言無法使力云云，依現有證據尚有不足。另，被告選任辯護
    人於本院審理時聲請傳喚證人即曾為被告丁○○診治之曾劍
    煌診所開業醫師曾劍煌就被告之病情有所說明，依證人所述
    ：丁○○是於九十年十月十六日首次至該診所就診，丁○○
    之病症為慢性痛風關節炎，有時會急性發作，急性發作時手
    指會腫起來，丁○○去就診有時候看手，有時候看腳，丁○○的痛風發作起來就是無法握、無法走路、拿東西有點困難
    ，但只要吃藥即可緩解，手腳就可以動了，丁○○於九十二
    年九月四日、十七日曾來就診，九月四日是因為右手肘、左
    腳背、雙手的手指、掌指關節（手掌與手指中間）紅腫、疼
    痛，而九月十七日是因為左腳背、還有左手肘紅腫才去看診
    ，依照病歷紀錄，丁○○於上開兩日就診時，雙手掌並沒有
    紅腫疼痛的情形等語。足見被告丁○○之上開病症僅在急性
    發作時才會造成手無法握、腳無法走路、拿東西有點困難之
    情形，且於服藥後即可緩解，手腳即可活動；況被告丁○○
    並非於九十二年九月十五或十六日至曾劍煌診所就診，而是
    於案發隔天即九十二年九月十七日前往就診，且病症部位為
    「左腳背、左手肘」，亦與其雙手無關，證人曾劍煌所證尚
    無從為有利於被告丁○○之認定。另佐以前揭證人壬○○等
    人所述，被告丁○○猶可出手毆打被害人，且被告丁○○係
    自行騎乘機車到場，參以丁○○自稱於案發時係從事種檳榔
    之工作（見本院卷第96頁），則農事操作亦需使用雙手，顯
    然其雙手並非不可使力。退步言之，縱認被告丁○○雙手僅
    能輕微使力，然按刑法上之傷害人致死罪為結果犯，如多數
    人下手毆打，本有犯意之聯絡，即屬共同正犯，對於共犯間
    之實施行為，既互相利用，就傷害之結果，自應同負責任（
    最高法院19年上字第1846號判例足資參照）。本件被告丁○○與戊○○間既均下手毆打被害人， 2人間本有犯意之聯絡
    ，則其對傷害之結果，自應同負責任，即難徒以其雙手使力
    不足為由，而意圖卸免刑責，被告丁○○前開辯解，當無足
    採信。被告丁○○選任辯護人聲請本院將被告丁○○送請榮
    民總醫院台中分院鑑定有無攻擊能力一節，亦核無必要。
  (六)此外，本件復有現場照片等附卷可佐，綜合上述，本件事證
    明確，被告丁○○、戊○○二人所辯係事後卸責之詞，不足
    採信，渠等犯行洵堪認定，均應依法論科。證人壬○○、庚○○、己○○、黃莉玲、謝彩瑤、李吉正、林振榮等人於偵
    查中之陳述，並未有人主張渠等所為陳述有何不具任意性，
    被告等亦未釋明上開供述有顯不可信之情況，依刑事訴訟法
    第一百五十九條之一第二項規定，得為證據，具有證據能力
    。
二、按加重結果犯，以行為人能預見其結果之發生為要件，所謂
    能預見乃指客觀情形而言，與主觀上有無預見之情形不同，
    若主觀上有預見，而結果之發生又不違背其本意時，則屬故
    意範圍（最高法院47年台上字第920號判例參照） 。次按刑
    法上之傷害致死罪為結果犯，如多數人下手毆打，本有犯意
    之聯絡，即屬共同正犯，對於共犯間之實施行為，既互相利
    用，就傷害之結果，自應同負責任（最高法院19年上字第18
    46號判例參照）。查，本件被告丁○○、戊○○僅因被害人
    拒絕買單且拒絕分擔酒錢而起衝突，衡情被告二人主觀上應
    僅在傷害教訓被害人，而無使被害人喪失生命之故意。然因
    傷害時攻擊力道甚難拿捏，且對於所欲攻擊傷害之部位於人
    體游動間亦難以精確掌握，則在合二人之力毆打傷人之情況
    下，有可能發生致人死亡之結果，此應為正常理性之一般人
    在客觀上所「能預見」，然渠等卻未預見及之，共同毆打被
    害人，造成被害人因傷重不治死亡之加重結果，又被告二人
    之傷害行為與被害人之死亡間有相當因果關係，自應就傷害
    致死行為共負刑責。是核被告丁○○、戊○○二人所為，均
    係犯刑法第二百七十七條第二項前段之傷害致人於死罪。又
    被告丁○○、戊○○就渠等所犯傷害致死犯行間，有犯意之
    聯絡及行為之分擔，為共同正犯。原審因而適用刑法第二十
    八條、第二百七十七條第二項前段之規定，並審酌被告二人
    之品行、渠二人僅因酒帳之分攤，竟共萌傷害之動機，毆打
    被害人致其傷重死亡，造成無可挽救之遺憾，並使被害人家
    屬痛失至親，且事後未能坦白犯行及與被害人家屬達成民事
    和解等一切情狀，量處被告丁○○有期徒刑七年六月、另量
    處被告戊○○有期徒刑七年四月，及就後述部分不另為無罪
    之諭知。核原判決認事用法均無違誤，量刑亦稱妥適，被告
    二人上訴意旨猶執陳詞，否認犯罪，指摘原判決不當，為無
    理由，自應駁回。
三、公訴意旨另以被告丁○○於92年9月16日20 時許，因至前開
    KTV店內以現金4千元付款後，心有不甘，乃邀同連萬年，於
    翌日（17日）零時22分許，搭乘不知情之王添圳所駕駛之計
    程車，前往被害人陳忠位於彰化縣二水鄉裕民村頂埔巷 9
    號之住處，將陳忠叫出至巷口處，向陳忠索討前開代償
    之酒錢，談判間，被告丁○○與同案被告連萬年基於傷害之
    犯意聯絡，由連萬年出雙拳毆打陳忠之胸部、背部及頭部
    等部位，將陳忠打倒在地，嗣被害人陳忠因此次及前日
    遭被告丁○○、戊○○前後之傷害行為，受有左臉部、左膝
    、右肘多處挫傷併血腫、左手肘、左膝之擦傷及頭部外傷併
    兩側腦出血及嚴重腦挫傷之傷害，送醫急救後，經多次手術
    ，仍因腦部傷害，延至93年4月4日15時40分不治死亡云云。
    按依前述，被害人陳忠之女即證人辛○○業已證實，被告
    丁○○於92年9月17 日巷陳忠索討酒帳時，僅站立一旁，
    並未出手毆打陳忠，且被告丁○○縱有夥同連萬年向陳
    忠索討酒帳之意，亦難認渠等間即存有傷害他人身體之犯意
    聯絡。雖連萬年期間曾推倒被害人，然依證人辛○○所述，
    其父陳忠係撞到距離地面上50公分的牆壁才倒地，倒地後
    二隻腳朝天，且觀諸卷附之被害人驗傷診斷書，其後腦部位
    並未有任何傷勢，另依前述之解剖報告所載，被害人乃因外
    力傷害導致兩側顱內出血，與後腦部位無關，是連萬年所為
    ，亦難認與被害人腦部傷害有何關聯。是此部分事證，顯不
    足證明被告丁○○有何另行傷害被害人之行為，惟因公訴人
    認被告丁○○此部分行為，屬其傷害致死犯行之一部，爰不
    另為無罪之諭知，附此敘明。
據上論結，應依刑事訴訟法第三百六十八條，判決如主文。
本案經檢察官丙○○到庭執行職務。
中    華    民    國    95    年    3     月    16    日
              刑事第四庭  審判長法  官  洪  耀  宗
                                法  官  劉  登  俊
                                法  官  江  德  千
上列正本證明與原本無異。
如不服本判決應於收受送達後十日內向本院提出上訴書狀，其未
敘述上訴之理由者並得於提起上訴後十日內向本院補提理由書（
均須按他造當事人之人數附繕本）。
                                書記官  吳  麗  琴
中    華    民    國    95    年    3     月    16    日
【附錄論罪科刑法條】
刑法第277條：
傷害人之身體或健康者，處 3 年以下有期徒刑、拘役或 1 千元
以下罰金。
犯前項之罪因而致人於死者，處無期徒刑或7年以上有期徒刑；
致重傷者，處3年以上10年以下有期徒刑。
                                                      Ｒ


司法院資訊處製作；財團法人民間司法改革基金會備份。
